臺灣高等法院刑事判決　　　　　　　　99年度上訴字第4340號
上　訴　人
即　被　告　林福春
上列上訴人因違反毒品危害防制條例案件，不服臺灣基隆地方法
院99年度訴字第612號，中華民國99年11月9日第一審判決（起訴
案號：臺灣基隆地方法院檢察署99年度毒偵字第1239號），提起
上訴，本院判決如下：
    主  文
上訴駁回。
    事  實
一、林福春於民國92年間因犯施用第二級毒品及竊盜案件，經法
    院分別判處有期徒刑8月、1年8月（嗣經減刑並定應執行有
    期徒刑2年），及於93年間復因毒品及竊盜等案件，經法院
    各判處有期徒刑1年、3月、7月、2年、4月（嗣經減刑並定
    應執行有期徒刑3年），而前開所定之執行刑有期徒刑2年、
    3 年部分接續執行，甫於99年4月22日縮刑期滿假釋出監，
    現仍在保護管束期間。詎林福春仍無法戒除毒癮，基於施用
    第一級毒品海洛因之犯意，於99年6月24日上午9時35分許採
    尿時回溯24小時內之某時，在臺灣地區某不詳地點，以不詳
    之方式，施用第一級毒品海洛因1次。嗣於99年6月24日上午
    9時35分許，林福春至臺灣基隆地方法院檢察署觀護人室執
    行保護管束程序，並經採尿送驗結果，呈嗎啡陽性反應，始
    查悉上情。
二、案經臺灣基隆地方法院檢察署觀護人室簽分由該署檢察官偵
    查後起訴。
    理  由
壹、程序方面
一、台灣尖端先進生技科技醫藥股份有限公司（下稱台灣尖端先
    進公司）出具之濫用藥物檢驗報告，係屬檢察官囑託鑑定之
    書面報告，依刑事訴訟法第208條第1項規定無須準用鑑定人
    具結之規定，且屬同法第159條第1項之法律另有規定之傳聞
    例外，自得作為證據。
二、又按被告以外之人於審判外之陳述，雖不符前四條之規定，
    而經當事人於審判程序同意作為證據，法院審酌該言詞陳述
    或書面陳述作成時之情況，認為適當者，亦得為證據；當事
    人、代理人或辯護人於法院調查證據時，知有第159條第1項
    不得為證據之情形，而未於言詞辯論終結前聲明異議者，視
    為有前項之同意；刑事訴訟法第159條之5定有明文。查，除
    前開證據之外，本判決下列認定事實所引用之證據資料（包
    含人證與文書證據、物證等證據），並無證據證明係公務員
    違背法定程序所取得；而檢察官、被告對本院提示之卷證，
    亦均表示對於證據能力沒有意見而不予爭執，且迄至言詞辯
    論終結前亦未再聲明異議，本院審酌上開證據資料製作時之
    情況，尚無違法不當或證明力明顯過低之瑕疵，亦認以之作
    為證據，應屬適當。
貳、實體方面
一、訊據上訴人即被告林福春矢口否認有何施用第一級毒品海洛
    因之犯行，辯稱：伊接受驗尿前因患有上呼吸道感染等疾病
    ，故曾至聯瑞診所就診，並服用該院開立由晟德製藥廠生產
    之複方甘草止咳藥水，是否因此產生嗎啡陽性。又伊於知悉
    驗尿結果後，隨即前往新店北新醫事檢驗所，並經該所醫師
    剪下伊之毛髮送中山醫學大學附設醫院檢驗科藥物檢測中心
    檢驗，依該院檢驗結果，伊之毛髮並無嗎啡等毒品之陽性反
    應，足信伊於採集毛髮日即99年8月2日回推3月間並無任何
    施用海洛因等情云云。惟查：
  (一)被告於99年6月24日9時35分許為上開檢察署觀護人室採集之
    尿液，經送台灣尖端先進公司以酵素免疫分析法（EIA）及
    氣相層析質譜儀法（GC/MS）檢驗結果，呈鴉片類（嗎啡）
    陽性反應一情，有臺灣基隆地方法院檢察署受保護管束人尿
    液檢體監管紀錄表及台灣尖端先進公司出具之濫用藥物檢驗
    報告各1份附卷可稽（偵卷第2、3頁）。又依行政院衛生署
    頒布之濫用藥物尿液檢驗機構認可基準第3條第3項、第4項
    規定，初步以免疫學分析方法檢驗結果為陽性之尿液檢體應
    再以氣相層析質譜分析方法進行確認檢驗，尿液檢體中海洛
    英、鴉片代謝物（嗎啡）之濃度高於或等於300ng/ml時，應
    認定為陽性。而台灣尖端先進公司經以上開初步檢驗及確認
    方法檢驗結果，被告之尿液檢體中海洛因代謝物嗎啡之濃度
    為3715（ng/ml），已逾上開閾值，而判定陽性反應，自屬
    有據。
  (二)又依法務部調查局90年8月2日(90)陸(一)字第90046164號函
    認「每毫升尿液總可待因含量大於300ng/ml，且嗎啡與可待
    因含量比小於二比一（即兩倍）時，研判係因服用可待因所
    致。」，及法務部法醫研究所93年10月13日法醫字第093000
    3574號函認「海洛因經人體代謝後，在尿液中會產生單乙醯
    嗎啡、游離態嗎啡及大量結合態嗎啡，不會代謝產生可待因
    。但非法濫用之海洛因毒品在製造過程中常含有少量雜質乙
    醯可待因，乙醯可待因經人體代謝後，在尿液中會產生可待
    因，因此非法施用海洛因毒品者，在尿液中可檢出較大量之
    嗎啡成分及較少量可待因成分。另如係服用含可待因之藥物
    後經人體代謝，在尿液中會產生游離態可待因、游離態嗎啡
    、結合態可待因及結合態嗎啡，因可待因代謝速率較嗎啡快
    ，因此在治療過程中，尿液中可待因含量遠大於嗎啡含量。
    美國國家濫用藥物研究所（National Institute of Drug
    of Abuse，NIDA）基於上揭之理論提出：尿液中總可待因（
    游離態十結合態）含量大於300ng/ml，且嗎啡與可待因含量
    比例小於二比一時，判定為使用可待因。國內所有尿檢單位
    均參考此一標準作為研判之依據。‥‥經查國內常用的鎮咳
    藥物如複方甘草合劑錠（或溶液）、綜合感冒藥（含可待因
    ），因藥物內含有嗎啡或可待因成分，服用後在尿液中會產
    生嗎啡及可待因成分，此與施用海洛因毒品之情形相似，但
    在嗎啡與可待因相對含量上有所差異，可作為研判之參考。
    」，由上可知，如尿液檢體中可待因含量大於300ng/ml，且
    嗎啡與可待因含量比小於二比一（即兩倍）時，則可研判係
    因服用可待因所致。又如係服用複方甘草合劑，因其主要成
    份為治療用之可待因，其尿液中必會有高含量之可待因，或
    雖尿液中會代謝嗎啡，但其尿液中嗎啡含量應小於可待因含
    量之二分之一乙節應可確認。查本案被告經採集之尿液檢體
    送驗結果，海洛因代謝物嗎啡之濃度為3715（ng/ml），可
    待因之濃度為825（ng/ml），嗎啡與可待因之濃度比值大於
    2（約為4.5），是本案應可排除為被告係因服用前開複方甘
    草止咳藥水所致之偽陽性反應之情形，應堪認定。被告辯以
    ：伊接受驗尿前因患有上呼吸道感染等疾病，故曾至聯瑞診
    所就診，並服用該院開立由晟德製藥廠生產之複方甘草止咳
    藥水，是否因此產生嗎啡陽性云云，自非足採。
  (三)被告雖另提出頭髮檢驗申請書及中山醫學大學附設醫院檢驗
    科藥物檢測中心99年8月26日毛髮檢驗結果報告，並辯以：
    伊於知悉驗尿結果後，隨即前往新店北新醫事檢驗所，並經
    該所醫師剪下伊之毛髮送上開藥物檢測中心檢驗，依該院檢
    驗結果，伊之毛髮並無嗎啡等毒品之陽性反應，足信伊於採
    集毛髮日即99年8月2日回推3月間並無任何施用海洛因等情
    云云，及證人即新店北新醫事檢驗所醫師鄞煌修於本院供證
    ：被告之毛髮為伊親自採檢，並檢送中山醫學大學附設醫院
    檢驗科藥物檢測中心，一次採樣約100根即5公克左右，印象
    中伊是以1個月0.5公分計算，只要當事人平頭或光頭，伊都
    會採樣，伊採樣未包含毛囊在內等語（本院卷第64頁反面、
    第65頁）。惟證人鄞煌修所證：當天伊印象中被告的頭髮是
    剪了10公分云云，已與上開毛髮檢驗結果報告所載「檢體描
    述：毛髮長度約3.6公分」等語不符，且關於施用毒品後，
    自毛髮驗出毒品反應有效期間，為毒品經由血液流經毛囊時
    ，被蓄積在頭髮的角質蛋白中，濃度即再變化，平均每人頭
    髮每月長1公分，所以如離頭皮最近1公分頭髮有毒品反應；
    應係最近1個月內有暴露毒品。毛髮檢出毒品與頭髮長度、
    是否連續性吸毒、吸毒量有關，高雄醫學大學附設中和紀念
    醫院覆雄分院文刑立字第02488號答覆文可參（法官辦理刑
    事案件參考手冊一，毒品危害防制條例部分第255頁）。而
    本件被告扣案之尿液檢體，乃被告於99年6月24日上午9時35
    分許，前往臺灣基隆地方法院檢察署觀護人室執行保護管束
    程序所採集（偵查卷第3頁），被告卻遲至1個月之後即同年
    8 月2日始經新店北新醫事檢驗採檢毛髮並送上開藥物檢測
    中心檢驗（本院卷第54頁），且所採集之檢體長度僅3.6公
    分，又未包括毛囊或距頭皮處1公分內之毛髮，已難據此推
    論被告於上揭採檢毛髮之1個月前未有施用毒品之行為。再
    參以受檢人送驗之毛髮雖未檢出嗎啡等特定藥物，因毛髮檢
    驗涉及使用劑量多寡及代謝等因素，並未表示未曾施用該特
    定藥物，行政院衛生署管制藥物管理局91年2月8日管檢字第
    102957號函釋明在案（法官辦理刑事案件參考手冊一，毒品
    危害防制條例部分第253、254頁）。故前開毛髮檢驗結果報
    告雖未檢出被告送檢之毛髮有嗎啡等毒品之陽性反應，惟考
    量上述毛髮驗出毒品反應有效期間與頭髮長度、是否連續性
    吸毒、使用劑量多寡及代謝等因素，是被告提出之上開毛髮
    檢驗結果報告雖未檢出被告有嗎啡等毒品之陽性反應，自難
    資為被告有利之認定。
  (四)次按施用海洛因後24小時內經由尿液排出之量可達使用量之
    80%，而海洛因於人體內可迅速代謝成6-乙醯嗎啡，然後轉
    變成嗎啡，根據國外文獻報告，施用單一劑量之海洛因，在
    24小時內或更短期間內，即無法檢出該成分等情，業經行政
    院衛生署管制藥品管理局90年5月4日管檢字第93902號函述
    綦詳。被告前開尿液經被告前開尿液經以氣相層析質譜儀檢
    驗結果呈鴉片類（嗎啡）陽性反應，足見被告在99年6月24
    日上午9時35分為上開觀護人室採尿前之24 小時內某時點，
    曾有施用第一級毒品海洛因之事實。另被告於99年6月1日至
    同年月24日之期間內並無出境之紀錄，有法務部入出境資訊
    連結作業資料一份在卷可佐，故被告於前開時間施用海洛因
    時應身處在臺灣地區一情，亦堪認定。
  (五)再按施用第一級毒品為犯罪行為，毒品危害防制條例第10條
    第1項定有處罰明文。故施用第一級毒品者，依上揭規定本
    應科以刑罰，惟基於刑事政策，對合於一定條件之施用者，
    則依同條例第20條、第23條之規定，施以觀察、勒戒或強制
    戒治之保安處分。又毒品危害防制條例於92年7月9日修正公
    布，自93年1月9日施行，其中第20條、第23條將施用毒品之
    刑事處遇程序，區分為「初犯」及「5年內再犯」、「5年後
    再犯」。依其立法理由之說明：「初犯」，經觀察、勒戒或
    強制戒治後，應為不起訴處分或不付審理之裁定；經觀察、
    勒戒或強制戒治執行完畢釋放後，「5年內再犯」者，因其
    再犯率甚高，原實施之觀察、勒戒及強制戒治既已無法收其
    實效，爰依法追訴或裁定交付審理。至於經觀察、勒戒或強
    制戒治執行完畢釋放後，「5年後再犯」者，前所實施之觀
    察、勒戒或強制戒治已足以遮斷其施用毒品之毒癮，為期自
    新及協助其斷除毒癮，仍適用「初犯」規定，先經觀察、勒
    戒或強制戒治之程序。從而依修正後之規定，僅限於「初犯
    」及「5年後再犯」2種情形，始應先經觀察、勒戒或強制戒
    治程序。倘被告於5年內已再犯，經依法追訴處罰，縱其第3
    次（或第3次以上）再度施用毒品之時間，在初犯經觀察、
    勒戒或強制戒治執行完畢釋放5年以後，已不合於「5年後再
    犯」之規定，且因已於「5年內再犯」，顯見其再犯率甚高
    ，原實施觀察、勒戒或強制戒治，已無法收其實效，即應依
    該條例第10條處罰（最高法院95年5月9日95年度第7次及97
    年9月9日97年度第5次刑事庭會議決議參照）。被告前於88
    年間因施用毒品案件，經法院裁定送觀察、勒戒後，認無繼
    續施用毒品之傾向，由檢察官為不起訴處分確定。又於揭觀
    察、勒戒執行完畢釋放後5年內，復陸續於92、93年多次因
    施用毒品等經法院判處罪刑確定，有卷附本院被告前案紀錄
    表可憑。是被告本件施用第一級毒品之時間，雖均距離前述
    觀察、勒戒執行完畢已逾5年，惟其前既已於5年內再犯施用
    毒品案件，參諸前揭說明，被告本件施用毒品之行為，即不
    合於「5年後再犯」之規定，自應依毒品危害防制條例第10
    條規定追訴處罰。
  (六)綜上所述，本件事證明確，被告施用第一級毒品犯行，洵堪
    認定，應依法論科。
二、核被告所為，係犯毒品危害防制條例第10條第1項之施用第
    一級毒品罪。被告因施用海洛因而持有該毒品之低度行為，
    為其施用之高度行為所吸收，不另論罪。
三、原審以被告上開犯行事證明確，適用毒品危害防制條例第10
    條第1項、第23條第2項規定，並審酌被告素行不佳，曾有多
    次施用毒品之前科，仍不知戒除，犯罪後猶飾詞卸責，難認
    有何悔意，惟所犯之施用毒品犯行乃戕害自己身心健康，並
    未危及他人等一切情狀，量處有期徒刑7月，認事用法，核
    無不合。被告上訴否認施用第一級毒品犯行，徒執前詞指摘
    原判決不當，為無理由，應予駁回。
據上論斷，應依刑事訴訟法第368條，判決如主文。
本案經檢察官呂光華到庭執行職務。
中    華    民    國    100    年    3    月    10    日
                  刑事第二十一庭審判長法  官  周政達
                                      法  官  趙文
                                      法  官  楊力進
以上正本證明與原本無異。
如不服本判決，應於收受送達後十日內向本院提出上訴書狀，其
未敘述上訴之理由者並得於提起上訴後十日內向本院補提理由書
（均須按他造當事人之人數附繕本）「切勿逕送上級法院」。
                                      書記官  彭威翔
中    華    民    國    100    年    3    月    10    日